---
title: "Tidy data -datos ordenados-25"
author: "PRISCILA C. O."
date: "2024-03-14"
output: html_document
---
Hecho con gusto por Carla Carolina Pérez Hernández (UAEH)

LABORATORIO - Tidy data -datos ordenados- PARTE 1,2 y 3.

Objetivo: Introducción práctica a los datos ordenados (o tidy data) y a las herramientas que provee el paquete tidyr.

En este ejercicio vamos a:
 1. Cargar datos (tibbles)
 2. Converir nuestros tiblles en dataframes (para su exportación)
 3. Exportar dataframes originales
 4. Pivotar tabla 4a
 5. Exportar resutltado (TABLA PIVOTANTE)
 6. Separar y unir tablas


Prerrequisitos
instalar paquete tidyverse
install.packages("tidyverse")
instalar paquete de datos
install.packages("remotes")
remotes::install_github("cienciadedatos/datos")
install.packages("datos")
Cargar paquete tidyverse
```{r}
library(tidyverse)
```
argar paquete de datos
```{r}
library(datos)
```
tabla 1 hasta tabla 4b
ver datos como tibble 
```{r}
datos::tabla1
datos::tabla2
datos::tabla3
datos::tabla4a
datos::tabla4b
```
un tibble es similar a un dataframe pero con limitantes
ver datos como dataframe 
```{r}
df1<-data_frame(tabla1)
df2<-data_frame(tabla2)
df3<-data_frame(tabla3)
df4a<-data_frame(tabla4a)
df4b<-data_frame(tabla4b)
```
los datos ordenados tienen 3 caracteristicas esenciales, 1. cada variable debe tener su propia columna, 2. cada observación debe tener su propia fila y cada valor debe tener su propia celda
exportar los dataframes originales(para gusrdarlos en la computadora)
```{r}
write.csv(df1,file="df1.csv")
write.csv(df2,file="df2.csv")
write.csv(df3,file="df3.csv")
write.csv(df4a,file="df4a.csv")
write.csv(df4b,file="df4b.csv")
```
explicación de tibble
```{r}
vignette("tibble")
```





# Ordenar datos con la tabla4a (PIVOTAR)
t4a_PIVOTANTE=tabla4a  %>%
  pivot_longer(cols=c("1999","2000"),names_to="anio",values_to="casos")



# Exportar resultado: tabla ordenada
write.csv(t4a_PIVOTANTE,file="t4a_PIVOTANTE.csv")
